【裁判字號】    97,訴,162
【裁判日期】    971217
【裁判案由】    租佃爭議
【裁判全文】
臺灣花蓮地方法院民事判決               97年度訴字第162號
原      告  甲○○
訴訟代理人  張秉正律師
被      告  乙○○
上列當事人間租佃爭議事件，本院於97年11月27日言詞辯論終結
，判決如下：
    主  文
被告應將坐落花蓮縣玉里鎮○○段87地號之土地（地目：田、面
積3896平方公尺）返還於原告，並將其上如附圖斜線部分所示之
道路（面積79平方公尺）回復可耕作之原狀。
訴訟費用由被告負擔。
本判決第一項於原告以新台幣陸拾陸萬貳仟參佰貳拾元供擔保後
，得假執行。
    事實及理由
壹、程序方面：
    按租佃爭議事件非經調解、調處，不得起訴，耕地375減租
    條例第26條第2項前段定有明文。本件兩造間之租佃爭議事
    件，業經花蓮縣玉里鎮公所、花蓮縣政府耕地租佃委員會依
    法調解、調處，因調處不成立，而由花蓮縣政府移送本院，
    此有租佃爭議調解申請書、花蓮縣玉里鎮公所開會通知單、
    函文、調解程序筆錄、花蓮縣政府耕地租佃委員會調處程序
    筆錄等件在卷可稽，是原告之起訴程序，尚無不合，先予敘
    明。
貳、實體方面：
一、原告起訴主張：
（一）花蓮縣玉里鎮○○段87地號（重測前為玉里段34-1地號）
      之土地（下稱系爭耕地）於民國80年5月7日由原告因繼承
      而取得土地所有權，原告之父與被告之父於38年1月1日及
      依據耕地375減租條例（下稱375減租條例）定有耕地租約
      ，92年因被告申請訂約且切結有繼續耕作事實，故與被告
      續訂租約6年，租期自92年1月1日起至97年12月31日。詎
      原告於96年間卻發現系爭耕地上如附圖斜線所示部分竟遭
      出租予隔鄰愛愛養護之家作為道路使用，且被告並未在系
      爭耕地上自任耕作，而係僱用訴外人陳茂雄代為耕作，被
      告已自承僱用陳茂雄進行打田及插秧工作，顯然違反375
      減租條例第16條承租人應自任耕作，並不得將耕地全部或
      一部轉租於他人之規定，是兩造間之375租約當歸於無效
      。
（二）又被告雖辯稱系爭如附圖所示斜線部分土地係由其弟出租
      予他人作為道路使用，然其既為系爭土地之承租人，如確
      實有自任耕作，豈有不知原使用方式已有變更而未對使用
      人提出法律上之主張。且系爭斜線部分土地轉租予愛愛養
      護之家已逾一年，被告復未自任耕作而委由陳茂雄耕作，
      亦符合375減租條例第17條第1項第4款承租人非因不可抗
      力繼續一年不為耕作之規定而得終止租約，是縱認兩造系
      爭租佃契約不符合上開條例第16條當然無效之情，原告亦
      得依同條例第17條之規定，主張終止系爭租佃契約，並以
      97年6月13日準備書（一）狀之送達予被告作為終止兩造
      間系爭租佃契約之意思表示。是原告本於所有物返還請求
      權、租賃物返還請求權、375減租條例第16條、第17條之
      規定，請求擇一判決被告應將系爭耕地返還於原告，並將
      其上如附圖斜線部分所示之道路（面積79平方公尺）回復
      可耕作之原狀。
（三）並聲明：如主文第1項所示，並願供擔保，請准宣告假執
      行。
二、被告對於依375減租條例向原告承租系爭耕地，且其上如斜
    線所示之土地業經轉租予愛愛養護之家等情並不爭執，然辯
    稱：
（一）被告承租系爭耕地至今均自任耕作，從未將耕地之全部或
      一部轉租他人，至於將系爭如附圖斜線所示之耕地租與愛
      愛養護之家蕭國雄之人，實為被告之弟胡義金而非被告，
      故被告並無違反375減租條例第16條第1項規定之情。
（二）被告不知道系爭如附圖斜線所示之耕地何時鋪設水泥路面
      ，因為90年間被告住院養肝病，土地就交給弟弟胡義金耕
      作，出院之後也沒問過胡義金該處為何會鋪成水泥路，鋪
      水泥是因為颱風來的話泥土全部都會沖到田裡無法耕作，
      所以只好鋪水泥擋起來。被告對於其弟胡義金與蕭國雄間
      之契約書都不清楚。也不知道胡義金有跟蕭國雄收租金。
（三）因為被告出院之後還是身體不好，仍由胡義金繼續耕作至
      今，然最近一期被告已經要開始自己耕種，且被告並未僱
      用陳茂雄代為耕作，僅因打田機一台要200多萬元，而陳
      茂雄有打田機，被告只是向陳茂雄購買秧苗並請陳茂雄代
      為打田插秧，不是僱用陳茂雄耕作等語。
（四）並答辯聲明：原告之訴駁回。
三、本院協助兩造協議整理爭點如下：
（一）兩造不爭執事項：
   1、系爭耕地自80年5月7日起由原告繼承取得所有權，兩造之
      父前於38年1月1日即依375條例定有耕地契約並持續續約
      ，最近一次係兩造間依上開條例訂定自92年1月1日起至97
      年12月31日止之耕地租約。
   2、系爭耕地如附圖所示斜線部分（面積79平方公尺）經鋪設
      水泥做為道路使用。
   3、被告之弟胡義金於90年8月4日與愛愛養護之家負責人蕭國
      雄就系爭耕地上如附圖所示之斜線部分土地訂定租賃契約
      ，供愛愛養護之家作為通行使用。
（二）兩造同意爭點限縮如下：
   1、被告有無違反375條例第16條的規定將系爭耕地轉租他人
      或不自任工作？
   2、被告有無違反375減租條例第17條的規定繼續一年不耕作
      ？
四、本院之判斷
（一）按承租人應自任耕作，並不得將耕地全部或一部轉租於他
      人。承租人違反前項規定時，原訂租約無效，得由出租人
      收回自行耕種或另行出租，375條例第16條第1、2項分別
      定有明文。而375條例第16條第2項所謂原訂租約無效，係
      指承租人違反前項所定不自任耕作或轉租之限制時，原訂
      租約無待於終止，當然向後失其效力，租賃關係因而歸於
      消滅而言。非謂租賃關係自始不存在。故出租人應有租賃
      物返還請求權，此觀諸同條項後段：「得由出租人收回自
      行耕或另行出租」之規定自明（最高法院80年度台再字第
      15 號判例意旨參照）。再按所謂承租人應自任耕作，係
      指承租人應以承租之土地供自己從事耕作之用而言，又所
      謂「不自任耕作」，係兼指轉租及將耕地借予他人使用，
      或承租人自己未將租賃物供耕作使用，而擅自變更用途者
      而言（最高法院70年度台上字第4637號判例、56年度台上
      字第1520號判決意旨參照）。又承租人不自任耕作之情形
      ，縱僅存在於承租土地之一部，不論其面積多寡，全部租
      約仍屬無效（最高法院92年度台上字第2494號判決意旨參
      照）。
（二）經查，本件被告與原告間依據375減租條例訂有私有耕地
      租約，承租系爭耕地從事耕作，此有台灣省花蓮縣私有耕
      地租約書乙紙在卷可憑，而被告於97年11月27日業已當庭
      自認其於90年間住院養肝病，土地係交給弟弟胡義金耕作
      至今等語，顯見被告自斯時起即未自任耕作之情至明。又
      被告之弟胡義金業於被告交付其管理耕作後之90年8月4日
      與愛愛養護之家負責人蕭國雄訂定租賃契約，就系爭耕地
      上如附圖斜線所示部分（面積79平方公尺）並鋪設水泥作
      為道路使用之事實，有契約書一份在卷可按，並經本院囑
      託花蓮縣玉里地政事務所派員會同履勘測量屬實，有勘驗
      筆錄、現場照片及如附圖所示之土地複丈成果圖附卷可憑
      ，並為兩造所不爭執，足徵系爭如附圖斜線所示部分之耕
      地，業經原告委託管理耕作土地之人即胡義金轉租於第三
      人蕭國雄即愛愛養護之家，且係作為道路通行而非作為耕
      地使用，是原告主張被告違反375減租條例第16條第1項應
      自任耕作，並不得將耕地一部轉租於他人等語，堪信為真
      實，被告上開所辯，洵無可採。
（三）綜上所述，原告主張被告不自任耕作，違反耕地375減租
      條例第16條第1項之規定，自屬有據，依同條第2項規定並
      揆諸上述判決意旨，兩造就系爭耕地所訂立之耕地租約，
      自被告違反上開不自任耕作及不得將耕地轉租他人之限制
      規定時，依法已屬無效，無待於原告為終止之表示，當然
      向後失其效力，租賃關係因而歸於消滅。
五、從而，原告主張被告不自任耕作，並將系爭耕地一部轉租他
    人，而依民法所有物返還請求權、租賃物返還請求權、375
    減租條例第16條規定，請求如主文第一項所示，為有理由，
    應予准許，原告陳明願供擔保，請准宣告假執行，經核並無
    不合，爰酌定相當之擔保金額准許之。
六、本件事證已臻明確，原告請求傳訊證人蕭國雄、陳茂雄以證
    明系爭耕地轉租他人及被告不自任耕作之情，經核並無必要
    ，暨其餘兩造主張、陳述暨所提之證據，經審酌均與本院前
    揭判斷不生影響，爰不一一詳予論述，附此敘明。
中    華    民    國    97    年    12    月    17    日
                      臺灣花蓮地方法院民事庭
                          法      官  陳雅敏
以上正本係照原本作成。
如不服本判決，應於送達後20日內，向本院提出上訴狀並表明上
訴理由，如於本判決宣示後送達前提起上訴者，應於判決送達20
日內補提上訴理由書(須附繕本)。
中    華    民    國    97    年    12   月     24    日
                          法院書記官  邱鴻志


司法院資訊處製作；財團法人民間司法改革基金會備份。
